【裁判字號】    92,簡,13
【裁判日期】    920326
【裁判案由】    綜合所得稅
【裁判全文】
臺中高等行政法院判決                                九十二年度簡字第一三號
    原      告  甲○
    訴訟代理人  丙○○
    被      告  財政部臺灣省中區國稅局
    代  表  人  乙○○
    訴訟代理人  丁○○
右當事人間因綜合所得稅事件，原告不服財政部中華民國九十一年十一月二十二日台
財訴字第○九一○○五三三二一號訴願決定，提起行政訴訟。本院判決如左︰
    主  文
原告之訴駁回。
訴訟費用由原告負擔。
    事  實 及 理   由
一、本件訴訟繫屬中，被告代表人楊重華於民國九十二年一月二十七日變更為乙○○
    ，其聲明承受訴訟，核無不合，應予准許，合先敘明。
二、原告八十九年度綜合所得稅結算申報，原列報其本人、配偶、母廖曾分、子張勝
    荏、女張靜方及其他親屬張群健（侄，七十九年次）、張湘宜（侄，八十六年次
    ）、張宇萱（侄，八十八年次）共八人之免稅額六二九、０００元。經被告機關
    初查以張群健、張湘宜及張宇萱等三人，並無與原告共同生活而同居一家之客觀
    事實，不符首揭規定，乃予以剔除免稅額二二二、０００元。原告不服，復查時
    檢附台中市東區東勢里里長出具證明書及系爭受扶養親屬父母出具之切結書，主
    張渠等受扶養親屬與其有同居共同生活及受其扶養之事實，應予認列其免稅額：
    ：等情。被告機關復查決定以經查所得稅法有關個人綜合所得稅「免稅額」之規
    定，其目的在以稅捐之優惠使納稅義務人對特定親屬或家屬盡其法定扶養義務。
    而所謂「法定扶養義務」，依民法規定，其負扶養義務之人有數人時，其履行義
    務之人有其先後順序，由後順序者履行扶養義務時，應有其正當理由及先順序者
    無法履行扶養義務之合理說明；本件原告欲主張申報扶養系爭其他親屬免稅額時
    ，應先證明系爭受扶養者本身父母有因負擔扶養義務而不能維持自己生活之事實
    存在。然原告對此項事實之存在並未提出證明，且經查系爭受扶養人張群健、張
    湘宜及張宇萱等三人之父親張景林八十九年度有利息、租賃及營利等所得，且張
    景林亦為上格皮鞋商號之負責人，並擁有多筆土地及房屋，顯難認為系爭受扶養
    人有由原告扶養之正當理由。原告雖提示台中市東區東勢里里長證明書及系爭受
    扶養親屬者本身父母說明確受原告扶養之切結書，惟其既無法證明系爭受扶養親
    屬者本身父母已喪失扶養能力而免除扶養義務，致原告須負起履行扶養義務之情
    形存在，其主張自難採據。又縱使原告或因其能力可及，給予系爭受扶養親屬生
    活上資助，惟依最高法院二十年上字第二九九號判例「念同宗之誼而給與津貼，
    此種慈惠施與行為，乃本於雙方之感情而生，於法原不能援為要求扶養之根據。
    」則該等生活上之資助，亦難謂為扶養。再者，依前揭司法院釋字第四一五號解
    釋，申報所得稅時列報扶養其他親屬者，除確係受納稅義務人扶養外，尚須符合
    民法第一千一百十四條第四款及第一千一百二十三條第三項之規定，即以具備家
    長家屬關係為要件。所謂家，民法上係採實質要件主義，以永久共同生活為目的
    而同居一家為其認定標準。本件據戶籍資料所載，系爭受扶養親屬張群健、張湘
    宜及張宇萱等三人係於九十一年三月十五日始遷址於台中市○區○○里○○路九
    十四號五樓之一，且原告並未提示八十九年度與該系爭受扶養親屬共同生活而同
    居一家之具體事證，核與首揭規定不符，否准復查，訴願決定亦持與被告機關相
    同論見予以駁回。原告遂提起本件行政訴訟，請求撤銷原處分（復查決定）、訴
    願決定。
三、按「按前三條規定計得之個人綜合所得總額，減除左列免稅額及扣除額後之餘額
    ，為個人綜合所得淨額：一、免稅額：納稅義務人按規定減除其本人、配偶及合
    於左列規定扶養親屬之免稅額。但配偶依第十五條第二項分開計算稅額者，納稅
    義務人不得再減除配偶之免稅額：（一）：：（四）納稅義務人其他親屬或家屬
    ，合於民法第一千一百十四條第四款及第一千一百二十三條第三項之規定，未滿
    二十歲或滿六十歲以上無謀生能力，確係受納稅義務人扶養者。但受扶養者之父
    或母如屬第四條第一款及第二款之免稅所得者，不得列報減除。」、「左列親屬
    互負扶養之義務：一、直系血親相互間。二、夫妻之一方，與他方之父母同居者
    ，其相互間。三、兄弟姊妹相互間。四、家長家屬相互間。」「負扶養義務者有
    數人時，應依左列順序定其履行義務之人：一、直系血親卑親屬。二、直系血親
    尊親屬。三、家長。四、兄弟姊妹。五、家屬。六、子婦、女婿。七、夫妻之父
    母。」、「因負擔扶養義務而不能維持自己生活者，免除其義務。」「稱家者，
    謂以永久共同生活為目的而同居之親屬團體。」「家置家長。同家之人，除家長
    外，均為家屬。雖非親屬而以永久共同生活為目的同居一家者，視為家屬。」分
    別為所得稅法第十七條第一項第一款第四目、民法第一千一百十四條、第一千一
    百十五條第一項、第一千一百十八條前段、第一千一百二十二條及第一千一百二
    十三條所明定。又民法第一千一百十五條已規定履行扶養義務人之順序，苟非履
    行扶養義務之順序在先之人，無充分之資力足以履行扶養，則受扶養權利人，不
    得逕向扶養義務之順序在後之人請求扶養（最高法院二十一年上字第二○九三號
    判例意旨參照）。故苟非履行扶養義務之順序在先之人，無充分之資力足以履行
    扶養，則扶養義務之順序在後之人即無履行扶養義務之可言，自亦不得於綜合所
    得稅申報時，以之為受扶養親屬免稅額之減除。
四、原告雖起訴主張其為九二一地震受災戶，系爭受扶養者張群健、張湘宜及張宇萱
    等三人確係與原告同住台中市○區○○里○○路九十四號五樓之一，與原告共同
    生活並受原告扶養，有台中市東區東勢里里長出具證明書及系爭受扶養親屬父母
    出具之切結書可證，應予認列其免稅額等語。
五、惟查「所得稅法有關個人綜合所得稅『免稅額』之規定，其目的在以稅捐之優惠
    使納稅義務人對特定親屬或家屬盡其法定扶養義務」，業經司法院釋字第四一五
    號釋示在案。故系爭受扶養者等三人縱係原告之家屬，依卷附戶口名簿均係原告
    配偶兄弟之子女，則該三人之父母履行扶養義務之順序皆先於原告，苟該三人之
    父母非「無足以履行扶養之充分資力」，則扶養義務之順序在後之原告即對該三
    人無履行扶養義務之可言，既無對該三人盡其法定扶養之義務存在，則縱有對其
    任意扶養之情事，既非在盡其法定扶養之義務，依上開司法院釋字第四一五號解
    釋，即無依所得稅法有關個人綜合所得稅「免稅額」之規定予以減除之餘地，否
    則即不合該項規定之立法目的。經查原告非但不能舉證證明該三人之父母無充分
    之資力足以履行扶養義務，抑且經被告查得系爭受扶養者張群健、張湘宜及張宇
    萱等三人之父親張景林於八十九年度有利息、租賃及營利等所得（原處分卷第三
    十六頁），且張景林亦為上格皮鞋商號之負責人，並擁有多筆土地及房屋（原處
    分卷第三十四頁），顯難認系爭受扶養人「父母」均無充分資力足以履行扶養義
    務，自不能免除其扶養義務，否則，若准由所得較高之原告申報扶養，亦有違我
    國綜合所得稅按累進稅率課稅之量能課稅原則。從而被告原處分（復查決定）未
    准其減除系爭免稅額，核與首揭規定，洵無不合。訴願決定予以維持，亦無不合
    ，原告起訴意旨，難謂為有理由，應予駁回。兩造其餘陳述及舉證，不影響本件
    判斷結果，不予一一論述，併此敘明。
據上論結，本件原告之訴為無理由，依行政訴訟法第二百三十三條第一項、第二百三
十六條、第一百九十五條第一項後段、第九十八條第三項前段，判決如主文。
中    華    民    國    九十二      年      三        月    二十六      日
                 臺 中 高 等 行 政 法 院   第 四 庭
                                         法      官  黃  淑  玲
右正本證明與原本無異。
如不服本判決，應於判決送達後二十日內，以本訴訟事件所涉及之法律見解具有原則
性者，始得向本院提出上訴狀並表明上訴理由，經最高行政法院許可，否則不得上訴
；如於本判決宣示後送達前提起上訴者，應於判決送達後二十日內補提上訴理由書（
均應依對造人數提出繕本）。提起上訴應預繳送達用雙掛號郵票拾份（每份三十四元
）。
中    華    民    國    九十二      年      三        月    二十六      日
                                         法院書記官  黃  靜  華


司法院資訊處製作；財團法人民間司法改革基金會備份。
